臺灣彰化地方法院民事判決　九十三年度重訴字第三三號
　　原　　　告　乙○○
　　訴訟代理人　林見軍律師
　　複　代理人　戊○○
　　　　　　　　丁○○
　　被　　　告　丙○○
　　　　　　　　甲○○
　　共　　　同
　　訴訟代理人　陳鴻飛律師
　　複　代理人　黃文皇律師
右當事人間請求分割共有物事件，經本院於民國九十四年一月二十四日言詞辯論終結
，判決如下：
    主      文
原告與被告甲○○所共有坐落彰化縣彰化市○○段肆伍肆之肆地號、地目建、面積捌
陸壹平方公尺土地，其分割方法如附圖一所示編號Ａ部分、面積肆壹平方公尺，分
歸原告取得；編號Ｂ部分、面積肆零平方公尺，分歸被告甲○○取得。
兩造所共有坐落彰化縣彰化市○○段肆伍肆之肆地號土地上建號彰化縣彰化市○○段
柒貳號建物即如附圖二所示編號Ｆ部分面積柒平方公尺之磚木造建物壹棟與編號Ｇ
部分面積壹陸平方公尺之磚造建物壹棟應予變賣，所得價金由兩造按各三分之一之比
例分配。
訴訟費用由被告丙○○負擔千分之二，被告甲○○負擔千分之四九九，餘由原告負擔
。
    事實及理由
一、原告起訴主張：坐落彰化縣彰化市○○段四五四之四地號、地目建、面積八六一
    平方公尺土地（下稱系爭土地）為原告與被告甲○○所共有，應有部分各二分之
    一。又坐落系爭土地上建號彰化縣彰化市○○段七二號建物為兩造所共有，應有
    部分各三分之一，該建物原登記面積雖有一一○點七四平方公尺，然因部分建物
    業經拆除，目前僅存如附圖二所示編號Ｆ部分面積七三平方公尺之磚木造建物一
    棟與編號Ｇ部分面積十六平方公尺之磚造建物一棟（下稱系爭Ｆ、Ｇ建物）。系
    爭土地與系爭Ｆ、Ｇ建物並無因物之使用目的不能分割或契約訂有不分割期限之
    情形，且兩造無法協議分割，爰基於民法第八百二十三條第一項、第八百二十四
    條第二項之法律規定，請求准予裁判分割等語。並聲明：(一)系爭土地主張依附圖
    一所示方法分割。(二)系爭Ｆ、Ｇ建物主張以變賣共有物分配價金方法分割。
二、被告之聲明及陳述：
  (一)被告甲○○以：系爭土地同意依附圖一所示方法分割，系爭Ｆ、Ｇ建物同意以變
    賣共有物分配價金方法分割。惟系爭土地上如附圖二所示編號Ａ至至Ｅ部分，以
    及編號Ｈ、Ｉ部分之建物，亦為兩造所共有，應一併分割等語，資為抗辯。並聲
    明：同意分割。
  (二)被告丙○○則以：系爭Ｆ、Ｇ建物同意以變賣共有物分配價金方法分割。惟系爭
    土地上如附圖二所示編號Ａ至Ｅ部分，以及編號Ｈ、Ｉ部分之建物，亦為兩造所
    共有，應一併分割等語，資為抗辯。並聲明：同意分割。
三、本件原告主張之上開事實，業據其提出土地登記謄本、地籍圖謄本、建物登記謄
    本在卷為證，經核相符，且為被告所不爭執，是以原告依民法第八百二十三條第
    一項、第八百二十四條第二項之規定，請求分割系爭土地與系爭Ｆ、Ｇ建物，於
    法有據，應予准許。至於被告另辯稱：系爭土地上如附圖二所示編號Ａ至Ｅ部分
    ，以及編號Ｈ、Ｉ部分之建物，亦為兩造所共有，應一併分割等語。惟查，如附
    圖二所示編號Ａ與Ｂ部分為鐵架石棉瓦造遮雨棚，編號Ｃ部分為石棉瓦頂磚造建
    物，編號Ｄ與Ｉ部分為磚造建物，編號Ｅ與Ｈ部分為石棉瓦木造遮雨棚（下稱系
    爭遮雨棚與建物）之事實，業經本院會同彰化縣彰化地政事務所人員現場勘驗測
    量明確，作成複丈成果圖即附圖二與勘驗筆錄在卷可考。又系爭遮雨棚與建物並
    不屬於建號彰化縣彰化市○○段七二號建物之範圍，係未經建物所有權第一次登
    記之違章建築等情，既為兩造所不爭執，且系爭遮雨棚與建物在構造上均獨立於
    系爭Ｆ、Ｇ建物之外，並具有使用上之獨立性，故系爭遮雨棚與建物並非系爭Ｆ
    、Ｇ建物之一部分，應堪認定。再者，被告就其所辯系爭遮雨棚與建物為兩造所
    共有之事實，並未能提出任何證據以實其說，自難認為系爭遮雨棚與建物確為兩
    造所共有，是以縱使系爭遮雨棚與建物具有常助系爭Ｆ、Ｇ建物之效用，亦與民
    法第六十八條第一項所定從物需與主物同屬於一人之要件不合，故系爭遮雨棚與
    建物並非系爭Ｆ、Ｇ建物之從物，亦堪認定。本件原告就建物部分，既僅起訴請
    求裁判分割系爭Ｆ、Ｇ建物，且系爭遮雨棚與建物亦非系爭Ｆ、Ｇ建物之一部分
    或其從物，則系爭遮雨棚與建物即不在本件訴訟標的之範圍內，本院自不得就原
    告未聲明之事項為判決，是以被告辯稱系爭遮雨棚與建物應一併分割等語，並無
    可採。
四、按共有人因共有物分割之方法不能協議決定，而提起分割共有物之訴，應由法院
    斟酌共有物之性質、共有人之意願、全體共有人之利益、經濟效用等因素，秉持
    公平原則，而為適當之分配。經查：(一)系爭土地部分：系爭土地屬建地目土地，
    此有土地登記謄本在卷可稽，是系爭土地之分割方法，應考量各共有人日後建築
    與對外通行之需要。依本院會同彰化縣彰化地政人員現場勘驗測量之結果，系爭
    土地北側、西側、南側分別面臨彰化縣彰化市○○街○○街一五八巷、同街一三
    九巷，並以北側埔內街道路寬度最大，東側則與訴外人所有之土地相鄰，故系爭
    土地分割線應採南北走向，使原告與被告甲○○所分得之土地均得以直接面臨北
    側埔內街，提高土地經濟效用。又系爭土地上如附圖二所示編號Ａ與Ｂ部分為鐵
    架石棉瓦造遮雨棚，編號Ｃ部分為石棉瓦頂磚造建物，編號Ｄ與Ｉ部分為磚造建
    物，編號Ｅ與Ｈ部分為石棉瓦木造遮雨棚、編號Ｆ部分為磚木造建物、編號Ｇ部
    分為磚造建物，現由被告林景福占有使用，其中，系爭Ｆ、Ｇ建物為兩造所共有
    等情，亦如前述。且原告與被告甲○○均同意依附圖一方法分割。本院審酌系爭
    土地之性質、經濟效用、對外通行需求、共有人之意願、全體共有人之利益等一
    切情狀，認為系爭土地以附圖一所示方法分割，應屬適當。(二)系爭Ｆ、Ｇ建物部
    分：系爭Ｆ建物為面積七三平方公尺之磚木造建物，系爭Ｇ建物則為面積十六平
    方公尺之磚造建物，合計面積為八九平方公尺，且二棟建物內部均為相通之事實
    ，亦經本院會同彰化縣彰化地政人員現場勘驗測量明確，並有複丈成果圖即附圖
    二與勘驗筆錄附卷為憑。系爭Ｆ、Ｇ建物之面積僅有八九平方公尺，若按兩造應
    有部分比例為原物分割，各共有人所分配取得之面積僅有二九點六七平方公尺，
    顯然無法發揮其經濟效用。而系爭Ｆ、Ｇ建物內部相通，在構造上與使用上均不
    具有獨立性，若為原物分割，亦難以作成妥適之分割方法。且兩造均同意以變賣
    共有物分配價金方法分割。本院審酌系爭Ｆ、Ｇ建物之性質、經濟效用、共有人
    之意願、全體共有人之利益等一切情狀，認為系爭Ｆ、Ｇ建物應以變賣，而將價
    金按兩造應有部分比例予以分配之方法分割，最為適當。
五、訴訟費用負擔之依據：民事訴訟法第七十八條、第八十條之一、第八十五條第一
    項但書。
中　　　華　　　民　　　國　　九十四　　年　　　二　　　月　　 十四 　　日
                                    臺灣彰化地方法院民事第二庭
~B法　　　官　鄭舜元
右為正本係照原本作成。
如對本判決上訴，應於判決送達後二十日內向本院提出上訴狀。
中　　　華　　　民　　　國　　九十四　　年　　　二　　　月　　 十四 　　日
~B法院書記官　顏督訓
